【裁判字號】    95,裁,2278
【裁判日期】    951013
【裁判案由】    土地測量
【裁判全文】
最  高  行  政  法  院  裁  定
                                     95年度裁字第02278號
抗  告  人  甲○○
上列抗告人因與相對人苗栗縣頭份地政事務所等2相對人間土地
測量事件，抗告人不服臺中高等行政法院中華民國95年1月26 日
94年度訴字第400號裁定，提起抗告，本院裁定如下：
    主  文
抗告駁回。
抗告訴訟費用由抗告人負擔。
    理  由
一、按抗告法院認抗告為不合法或無理由者，應為駁回抗告之裁
    定。
二、本件抗告人於原審起訴主張；其於民國（下同）69年興建房
    屋2間，門牌號坐落於頭份鎮○○里○鄰○○街123號、125號
    ；及擁有房屋旁空地一塊戶號為121號。原房屋依法興建並
    有公共安全設施防火巷。事後發現原留存之防火巷與玉晟建
    設有限公司（下稱玉晟公司）興建建物之基地有可能重，
    而在該防火巷之現址，現已不具原來防火巷之外觀。而抗告
    人認為有無防火巷事關其權益。而原防火巷之現址到底與上
    開建物基地有無重，必須經過現地實測方能確定（抗告人
    是認為玉晟公司侵占其防火巷用地）。其與鄰居張福炎從92
    年年底開始，至93年年底為止，前後歷經2年，屢次向相對
    人或苗栗縣政府提出陳情或鑑界之聲請，但處理結果均不圓
    滿，為此將其與上開各機關往返之下列公文當成「行政處分
    」，而向苗栗縣政府提起訴願，而經苗栗縣政府於94年5月2
    5日作成94苗府訴字第12號之訴願決定，以下列公文非屬行
    政處分為由，而為訴願不受理之諭知。抗告人因此提起本案
    撤銷訴訟，要求撤銷下列原處分及訴願決定，並立即歸還抗
    告人之防火巷。
  (一)苗栗縣頭份地政事務所94年1月6日頭地所二字第0930008832
    號函。
  (二)苗栗縣竹南地政事務所93年10月14日南地所二字第09300078
    44號函。
  (三)苗栗縣竹南地政事務所93年8月4日南地所二字第0930006543
    號函。
  (四)苗栗縣頭份地政事務所93年7月19日頭地所二字第093000482
    0號函。
  (五)苗栗縣竹南地政事務所93年7月8日南地所二字第0930005957
    號函。
  (六)苗栗縣竹南地政事務所93年7月5日南地所二字第0930005764
    號函。
  (七)苗栗縣頭份地政事務所93年5月28日頭地所二字第093000363
    3號函。
  (八)苗栗縣竹南地政事務所93年5月17日南地所二字第093000413
    7號函。
  (九)苗栗縣頭份地政事務所93年4月20日頭地所二字第093000257
    9號函。
三、原裁定則以：抗告人請求撤銷之上開9份公文中，上述(一)94
    年1月6日頭地所二字第0930008832號函文，僅係相對人苗栗
    縣頭份地政事務所針對土地所有權人張福炎申請土地鑑界案
    ，說明該所處理情形。其餘(二)至(九)之8份公文則均係就第三
    人張福炎申請土地鑑界事宜或疑義，所為對該案處理情形之
    說明（其中(八)、(七)、(五)等三份公函更僅係就該案件機關之間
    業務聯繫及向苗票縣議會報告該案處理情形之文書）。是以
    該9份函文尚不對外發生准駁之法律上效果，難謂屬行政處
    分性質。又請求歸還抗告人防火巷之請求部分，則屬抗告人
    與行政機關間私權爭執，不得提起行政訴訟。因此認抗告人
    本件起訴不合法，裁定駁回抗告人原審之訴。
四、而抗告人之抗告意旨則謂：是因為相對人在實地鑑界之過程
    中不遵守相關鑑定規範，造成抗告人及鄰居之防火巷不見了
    ，原裁定認上開9份公文非屬行政處分，顯然侵犯了抗告人
    受憲法保障之工作權、財產權與生存權云云。
五、本院按：依行政程序法第92條第1項規定行政處分之定義為
    ：「行政機關就公法上具體事件所為之決定或其他公權力措
    施而對外直接發生法律效果之單方行政行為」。其要素有六
    ，分別為：(1)行政機關所作成者；(2)作為乃係本諸職權，行
    使公權力；(3)針對具體事件為之；(4)對外為客觀之意思表示
    （外觀上可能是直接為意思表示內容之宣示，也可以用其他
    公權力措施來表達其意思決定內容）；(5)其意思表示足以產
    生外部法律效果；(6)可以單方而片面地拘束或影響人民，在
    不經人民同意的情況下，使人民因此而在法律上負擔義務或
    取得權利。因此行政處分之核心觀念即是：公權力機關單方
    片面作為，並造成人民公法上權利義務之得、喪、變更。而
    有關行政處分概念在具體個案中之涵攝，自然必須考慮特定
    行政措施是否「權利義務」之變動有無因果關係，若權利義
    務不是因為特定行政措施之作成而發生變動，該等行政措施
    自難被評價為行政處分。本案中抗告人主張其住處本來之防
    火巷不存在，使其住處之公共安全構成威脅，進而侵犯到其
    權利，即使為真正，但上開威脅之發生均與上開9份公文之
    作成及對外揭示無涉。固然人民權利面臨威脅時，並非不得
    向公權力機關尋求救濟，但提供公權力保障人民權利之手段
    眾多，可以是司法手段之提供，也可能是行政手段之提供。
    而這些救濟手段同樣必須立基於實證法之基礎上。本案抗告
    人若要對住處週邊之防火巷功能喪失而打算尋求救濟，自應
    依現行實證法之規定為之，然而抗告人從未正視其應循之救
    濟管道及法規範基礎，重覆爭執土地鑑界結果，忽視鑑界本
    身卻僅有對土地現況之認知作用，並不會帶來權利義務之直
    接改變。而任何人對上開鑑界之認知結果不同意，剩餘者，
    即應循司法上之民事爭訟制度解決。在此法理基礎下，以上
    9份公文均不符合造成權利義務變動之「行政處分」概念，
    原審以其非行政處分為由，駁回抗告人在原審之訴，尚屬無
    誤。至於抗告人請求相對人返還防火巷之部分，因為防火巷
    為一公共設施，而公共設施之施作並非相對人之行政職掌，
    抗告人原審此部分之請求，不僅請求權之法規範基礎不明，
    而且形式上一望即知其請求對象有誤，其起訴亦非合法，原
    裁定以其涉及私權爭議為由，予以裁定駁回，其理由雖有未
    洽，但依上所述，抗告人此部分訴訟仍應予以駁回，故裁判
    結果並無二致，是仍應認本件抗告為無理由，應予駁回。
六、依行政訴訟法第104條、民事訴訟法第95條、第78條，裁定
    如主文。
中    華    民    國    95    年    10    月    13    日
                  第五庭審判長法  官  鄭  淑  貞
                              法  官  黃  合  文
                              法  官  吳  明  鴻
                              法  官  鄭  小  康
                              法  官  帥  嘉  寶
以  上  正  本  證  明  與  原  本  無  異
中    華    民    國    95    年    10    月    14    日
                              書記官  阮  桂  芬


司法院資訊處製作；財團法人民間司法改革基金會備份。
